Inventaris van het archief van de Centrale Commissie van Advies en Bijstand voor het Verkeersfonds, 1935-1939; Subcommissie voor de Kosten van de Weg, 1935-1938
Nationaal Archief, Den Haag
Ministerie van Waterstaat: Centrale Commissie Verkeersfonds
Cie. Verkeersfonds
1935-1938
W26601
0.70 meter; 30 inventarisnummers.
Normale geschreven, getypte en gedrukte documenten, geen bijzondere handschriften.
Nationaal Archief, Den Haag
Centrale Commissie van Advies en Bijstand voor het Verkeersfonds
Het archief bevat notulen van de vergaderingen met bijlagen, stukken betreffende de samenstelling van de Centrale Commissie, het Bureau, de Redactie- en subcommissies. Het archief van de subcommissie voor de Kosten van de Weg bevat o.a. notulen van de vergaderingen met bijlagen en diverse rapporten van de subcommissie. Ook bevat het archief documentatie in de vorm van kamerstukken inzake wetswijzigingen verband houdende met het Reglement Autovervoer Personen.
Archiefvorming
Geschiedenis van de archiefvormer
De Wegenbelastingwet van 1926 was een bestemmingsbelasting voor het Wegenfonds, waaruit aanleg, verbetering en onderhoud van wegen werd bekostigd. De inkomsten en uitgaven van dit fonds werden jaarlijks bij afzonderlijke begroting vastgesteld.
Het advies van de Staatscommissie voor het Vervoer - de Commissie Patijn - van november 1931 om een vervoerraad in te stellen heeft de regering niet opgevolgd. Het jaar daarop deed de Staatscommissie voor de Verlaging van de Rijksuitgaven - de Commissie Welter - in Hoofdstuk 1 van haar rapport aangaande het departement van Waterstaat een verhandeling over het verkeersvraagstuk
Zie port.nr. 34.1, Instelling Verkeersfonds, 1932-1933, doosnr. 1747, archief Directie Waterstaat, 1930-1949. ARA, Tweede Afdeling.
. Er werd ondermeer gewezen op het ontbreken van eenheid in de financiering van de diverse verkeersmiddelen en op het feit dat een te grote concurrentie tussen die verkeersmiddelen verliezen deed ontstaan, die ook op de rijksbegroting drukten.
De Commissie Welter adviseerde een rijkswegenfonds in te stellen met hierbij een ambtelijke adviescommissie ten einde een goed geordende samenwerking te bereiken tussen de verschillende hoofdambtenaren van het departement.
In 1933 achtte de Raad van State de indiening van een wetsontwerp inzake een verkeersfonds een stap in de goede richting, omdat dit het enige middel zou zijn om een werkelijk overzicht te krijgen van het verkeer in zijn geheel en de schadelijke uitwassen, kapitaalverlies en nadelen voor de belastingbetalers te beperken
Afschrift van een schrijven van 31-10-1933 van de Raad van State aan H.M. de Koningin, port.nr. 34.1, Instelling Verkeersfonds, 1932-1933 doosnr. 1747, archief Directie Waterstaat, 1930-1949. ARA, Tweede Afdeling.
.
Het Wegenfonds werd in 1934 omgezet in het Verkeersfonds en de Wegenbelastingwet werd veranderd in de Motorrijtuigenbelastingwet. De grondgedachte hierbij was dat het verkeer als één systeem behandeld moest worden. De rijksuitgaven ten behoeve van het verkeer over de spoor-, tram-, land- en waterwegen en door de lucht moesten door dit verkeer zelf opgebracht worden. Door concentratie van de baten en de lasten van al het verkeer in één fonds zouden maatregelen tot coördinatie makkelijker getroffen kunnen worden.
Voor advies en bijstand in de uitvoering van de maatregelen krachtens de Wet tot instelling van het Verkeersfonds van 6 oktober 1934, Stbl. 534, werd de Centrale Commissie van Advies en Bijstand voor het verkeersfonds ingesteld.
Van deze Centrale Commissie zijn de taak, de bevoegdheden en de samenstelling geregeld bij Koninklijk Besluit van 4 maart 1935, Stbl. 106. De Centrale Commissie kreeg tot taak om gevraagd of uit eigen beweging de regering van advies te dienen over alle onderwerpen, die het Verkeersfonds of de regeling van het verkeer betroffen.
Prof. Mr. F. de Vries werd tot voorzitter benoemd bij Koninklijk Besluit van 10 april 1935, no. 20, en ir. J. Zijderlaan tot secretaris. In dit besluit, waarin de gehele samenstelling van de commissie was geregeld, was onderscheid gemaakt tussen ambtelijke en niet-ambtelijke leden. Deze laatste groep werd gevormd door de leden van de Vaste Commissie van de Economische Raad voor het Verkeerswezen.
In maart 1936 was dr. N.A. Lunsingh Tonckens tot adjunct-secretaris benoemd. Op 11 mei 1938 overleed hij. Het jaar daarop nam mr. K. Vonk de functie van secretaris op zich.
In de vergaderingen van 3 januari en 8 februari 1936 heette de voorzitter 4 nieuwe, niet-ambtelijke leden welkom. Eerder had de Centrale Commissie het besluit genomen om aan de Minister van Waterstaat te adviseren de commissie niet uit te breiden
Zie notulen van de vergadering van 14-12-1935, inv.nr. 3.
. In de vergadering van 16 november 1935 was dit als volgt gemotiveerd: "het zou zeer onwenselijk zijn om leden op te nemen die bepaalde belangen vertegenwoordigen en dus niet vrijuit kunnen spreken; verder zou het evenmin gewenst zijn aprioristische tegenstanders van coördinatie op te nemen"
Zie inv. nr. 3.
.
Met het Verkeersfonds heeft de Centrale Commissie echter weinig bemoeienis gehad. In de notulen van de vergadering van 13 oktober 1936 valt te lezen, dat de begroting van het Verkeersfonds niet aan de commissie voor advies was gezonden, maar dat de Minister van Waterstaat toegezegd heeft advies te vragen zo gauw er een principiële wijziging uit het oogpunt van verkeer zou worden aangebracht. Drie jaar later werd tijdens een spoedvergadering over het ontwerp-besluit tot uitvoering van de Wet Autovervoer Personen gezegd, dat de titel van de Centrale Commissie fictief was: "met het Verkeersfonds heeft de commissie niets te maken"
Zie notulen van de vergadering van 12-7-1939, inv.nr. 4.
. Voor een toezichthoudende functie was de Centrale Commissie namelijk niet uitgerust.
De Centrale Commissie heeft zich daarentegen wel bezig gehouden met het uitbrengen van adviezen aan de regering. De voorbereiding van de wetsontwerpen inzake autovervoer van personen en inzake goederenvervoer per auto en schip vormden een belangrijk deel van de werkzaamheden van de commissie; zo valt uit de notulen te concluderen.
In maart 1936 heeft de Centrale Commissie aan de Minister van Waterstaat een advies gezonden inzake een wetsontwerp betreffende de dekking van aansprakelijkheid van automobilisten jegens derden. De Centrale Commissie heeft zich in beginsel voor verplichte verzekering uitgesproken, maar heeft zich niet uitgelaten over de vorm waarin zo'n verzekering moest worden gegoten
Zie notulen van de vergadering 14-3-1936, inv.nr. 3.
.
Voor andere onderwerpen zijn subcommissies ingesteld, waarin ook deskundigen van buiten de Centrale Commissie zitting hadden.
Zo heeft de Subcommissie Heldring medio 1936 gerapporteerd over de evenredige vrachtverdeling. De Minister van Waterstaat heeft op dit rapport, waarin tot intrekking van de Wet Evenredige Vrachtverdeling werd geadviseerd, nooit gereageerd
Zie notulen van de vergadering van 17-9-1937, inv.nr. 4.
.
De Subcommissie voor de Kosten van de Weg publiceerde in 1938 een rapport over het haar toegewezen probleem. Een jaar eerder had het subcommissie-lid Reitsma bezwaren geopperd tegen de in het voorlopig verslag gebezigde berekeningen en vertolkte standpunten. Toen deze heer om gezondheidsredenen uit de subcommissie was getreden, werd spoedig het eindresultaat bereikt.
De Subcommissie voor het Spoorwegvraagstuk staakte - volgens ir. Van Marle in zijn boek "Overheidsbemoeienis met het Vervoer"- haar werkzaamheden, omdat de Ministers van Waterstaat en van Financiën voor hetzelfde doel een interdepartementale commissie hadden ingesteld. In 1935 had de Minister van Waterstaat aan de Centrale Commissie haar mening gevraagd over het "Rapport inzake de heffing van scheepvaartrechten:, zoals dit door de Staatscommissie voor het Vervoer was uitgebracht. Naar aanleiding van dit verzoek stelde de Centrale Commissie een subcommissie in. Om een overzicht van de scheepvaartrechten samen te kunnen stellen moest gewerkt worden met gegevens, die bij de Directie van de Waterstaat berustten. Daarom belastte de Minister van Waterstaat een ambtenaar van deze directie, ir. Z.Y. van der Meer, met het secretariaat van de Subcommissie voor de Scheepvaartrechten
Zie notulen van de vergaderingen van 9-7-1938 en 12-7-1939, inv. nr. 4.
. Deze subcommissie werd in verband met de beëdiging van de werkzaamheden van de Centrale Commissie in 1941 omgezet in de Commissie Scheepvaartrechten
Zie inleiding van de Inventaris van het archief van de Commissie Scheepvaartrechten.
. Een jaar later kwam deze commissie met haar eindverslag, waarin de conclusie werd getrokken, dat een algemene herziening van de scheepvaartrechten noodzakelijk was.
In de vergadering van 12 juli 1939 bracht de voorzitter naar voren, dat de taak van de commissie na het uitbrengen van het rapport van de Subcommissie voor de Scheepvaartrechten vrijwel zou zijn beëindigd
Zie inv.nr. 4.
.
De Centrale Commissie heeft toch haar werkzaamheden eerder gestopt dan dat deze subcommissie tot een eindconclusie was gekomen. Zowel in Breunings boek "Binnenlandsch Goederenvervoer"als in het Verslag van de Commissie Scheepvaartrechten wordt namelijk vermeld, dat de Centrale Commissie in 1941 is opgeheven. Een officieel opheffingsbesluit is niet gevonden.
Voor het Verkeersfonds is in de bezettingsjaren nog wel de begroting vastgesteld. Dit geschiedde niet meer door de Minister van Waterstaat, maar door de Secretaris-Generaal van het departement van Financiën op grond van de Verordening van de rijkscommissaris voor het bezette Nederlandse gebied, no. 194, d.d. 31 oktober 1940.
Na de bevrijding werd met de Wet van 28 december 1946, Stbl. G 404, de Wet tot instelling van het Verkeersfonds tijdelijk gewijzigd. De inkomsten van dit fonds kwamen de volgende drie jaar ten bate van de algemene rijksmiddelen, zodat deze gelden konden worden aangewend daar, waar zij het meest zouden bijdragen tot herstel van de welvaart. Bij deze beslissing heeft ook de gewijzigde samenstelling van het kabinet een rol gespeeld. De Minister van Openbare Werken en Wederopbouw, waarin Rijkswaterstaat was ondergebracht, en de Minister van Verkeer hadden gezamenlijk het fonds moeten gaan beheren.
De tijdelijke wijziging van de Wet tot instelling van het Verkeersfonds, waardoor de Motorrijtuigenbelastingwet het karakter van een bestemmingsheffing verloor, zou in eerste instantie tot en met 1949 van kracht zijn, maar is daarna nog regelmatig verlengd. Pas met het in werking treden van de Wet Uitkeringen Wegen van 21 juli 1966, Stbl. 367, is de Wet tot instelling van het Verkeersfonds ingetrokken en wel met terugwerkende kracht tot 1 januari 1963.
Samenstelling van de centrale commissie van advies en bijstand voor het verkeersfonds
Voorzitter/niet-ambtelijk lid
1935- prof.mr. F.de Vries
Vice-voorzitter/ambtelijk lid
1935-1938 ir. J. Zijderlaan
1939- ir. Th. M.B. van Marle
Vanaf 1935 ambtelijk lid
Secretaris/ambtelijk lid
1935-1938 dr. Ir. J.A. Ringers
1939- mr. K. Vonk
Niet-ambtelijke leden
1935- P.A. Ariëns
1936- H.J. Braambeek
1935- Prof. Ir. H. van Breen
1935- J.P.F. van Dooren
1939- F.J.H. Geraets
1935-1938 Ir. A. Groothoff
1936- T.P. Keijzer
1935- Mr. H. van Manen
1939- L. Mansholt
1936- C.H. Robertus
1939- Jhr. Ir. J. Roëll
1935-1939 Ir. H.W. Sebbelee
1936- C.G.T. Sormani
1936- W.B.K. Verster
Ambtelijke leden
ir. G.J. van den Broek
Tijdens ziekte vervangen door P.J.P. van der Steur; overleden op 6-10-1935.
1935-1938 N.T. Carstens
1935- ir. M.H. Damme
1935-1938 mr. dr. A. van Doorninck
1939- mr. H.J. Silvergieter Hoogstad
1939- H.H. Thoden van Velzen
1936- dr. Ir. L.R. Wentholt
Adjunct-secretaris
1936-1938 (overleden) dr. N.A. Lunsingh Tonckens
Samenstelling van de Subcommissie voor de Kosten van de Weg
voorzitter
1935-okt. 1937 dr. Ir. J.A. Ringers
okt. 1937-1938 prof. Mr. F. de Vries
secretaris
1935-1938 Ir. F. van Rij
leden
1935-1938 prof. Ir. H. van Breen
1935-nov.1937 S.A. Reitsma
dr. ir. J.A. Ringers
1935-1938 P.J.B. van der Steur
juli 1936-1938 dr. Ir. L.R. Wentholt
juli 1936-1938 ir. T.H. Wisselingh
1935-1938 ir. J. Zijderlaan
Geschiedenis van het archiefbeheer
De bescheiden, die in drie dozen zijn verpakt, verkeren materieel gezien in een goede staat. Zij vormen echter slechts een fragment van de archieven van de Centrale Commissie van Advies en Bijstand voor het Verkeersfonds. Waarom alleen dit deel van de archieven bewaard is gebleven, is niet aan te duiden.
De verwerving van het archief
Overbrenging van een overheidsarchief
De verwerving van het archief
Het archief is krachtens bepalingen van de Archiefwet overgebracht.
Inhoud en structuur van het archief
2.16
Inhoud
Van de plenaire commissie resteert een serie notulen van vergaderingen, lijsten houdende samenstelling van de commissie en subcommissies en een nota over het werkprogramma.
Van de subcommissies zijn twee archieven bewaard gebleven. Hiervan is het archief van de Subcommissie van de Kosten van de Weg in deze inventaris beschreven. Ook dit archief is fragmentarisch: notulen van vergaderingen en (deel)rapporten.
Selectie en vernietiging
Er heeft uit deze restanten geen vernietiging plaatsgevonden.
Aanwijzingen voor de gebruiker
Openbaarheidsbeperkingen
Volledig openbaar.
Materiële beperkingen
Aanvraaginstructie
Openbare archiefstukken kunnen online worden aangevraagd en gereserveerd. U kunt dit ook via de terminals in de studiezaal van het Nationaal Archief doen. Om te kunnen reserveren dient u de volgende stappen te volgen:
U maakt een profiel aan op www.gahetna.nl, en logt vervolgens in
Via de archiefinventaris (alleen de beschrijvingen met rode nummers) selecteert u het gewenste archiefstuk door op de knop 'Reserveren' te klikken
In het volgende scherm geeft u aan op welke dag u het archiefstuk wilt inzien
Indien u zich bevindt in de studiezaal en een tafelnummer heeft ontvangen kunt u dit nummer vermelden. Als u geen tafelnummer heeft kunt u tafelnummer 777 laten staan
Vervolgens bevestigt u uw reservering door deze te versturen.
Verwant materiaal
Beschikbaarheid van kopieën
Verwante archieven
De bescheiden van de Subcommissie voor de Scheepvaartrechten zijn door de heer H.B. Miserus beschreven in de Inventaris van het archief van de Commissie Scheepvaartrechten (2.16.46). De archieven van deze twee commissies vormen namelijk een zodanig organisch geheel dat bij inventarisatie van een splitsing is afgezien.
Bijlagen
Overzicht van geraadpleegde bronnen
Breuning dr. Ir. M.J., Binnenlandsch Goederenvervoer per vrachtauto, per spoor en per schip. H.E. Stenfert Kroese's Uitgevers Maatschappij N.V. Leiden 1947.
Marle ir. Th.M.B. van, Overheidsbemoeienis met het vervoer. Algemene Landsdrukkerij. 's-Gravenhage 1946.
Miserus H.B., Inventaris van het archief van de Commissie Scheepvaartrechten, 1935-1948. Ministerie van Verkeer en Waterstaat, 1976.
Steenvoort J.A.G., Wet op de motorrijtuigenbelasting 1966, Wet op het Rijkswegenfonds, Wet uitkeringen Wegen. Nederlandse Staatswetten. Editie Schuurman & Jordens, no. 103.
Plaatsingslijst van de archieven van de Directie Waterstaat en Waterstaatsrecht van het Ministerie van Waterstaat, 1930-1949.
Beschrijving van de series en archiefbestanddelen
- ARCHIEF VAN DE CENTRALE COMMISSIE, I.
  - Notulen van de vergadering van het bureau der Centrale Commissie., April 1935; 1; 1 stuk
  - Notulen van de 2e-35e vergadering, met bijlagen., 1935-1939; 2-4; 3 omslagen.
    - 2e - 7e vergadering. mei - sept. 1935, 2
    - 8e - 19e vergadering. okt. 1935 - juli 1936., 3
    - 20e - 35e vergadering okt. 1936 - juli 1939., 4
  - Lijsten houdende de samenstelling van de Centrale Commissie, het Bureau, de Redactie- en subcommissies, doorslag., z.d.; 5; 1 katern.
  - Nota houdende het werkprogramma voor de Centrale Commissie. gestencild., (c.1935); 6; 1 stuk
- ARCHIEF VAN DE SUBCOMMISSIE VOOR DE KOSTEN VAN DE WEG, II.
  - Notulen van de 1e - 46e vergadering, met bijlagen., 1935-1938; 7-8; 2 omslagen
    - 1e - 23e vergadering. okt. 1935 - jan. 1937, 7
    - 24e - 46e vergadering. febr. 1937 - mei 1938, 8
  - Rapport houdende het verslag dat is opgesteld ter beantwoording van de vraag of de huidige heffingen de kosten van de weg goedmaken. gedrukt., aug. 1938; 9; 1 deel
  - Concept-rapporten houdende het verslag van de subcommissie. Gestencild. Ingenaaid., 1938; 10-12; 3 delen
    - mei 1938, 10
    - juni 1938, 11
    - juli 1938, 12
  - Rapport van het subcommissie-lid S.A. Reitsma houdende een minderheidsnota als reactie op het voorlopig verslag van de subcommissie; met bijlagen: I. extract uit een ingediende nota van 4 dec. 1935; II. grafiek inzake de benzineprijzen (gelijmd achterin in het rapport), III. benzine-verbruik cijfers; IV. nota van mr. W.J. de Graaff inzake het aandeel van het motorwegverkeer in de kosten van de weg en V. indexcijfers., aug. 1937; 13; 1 omslag
    het voorlopig verslag van de subcommissie is niet bewaard gebleven.
- DOCUMENTATIE, III.
  - Kamerstukken inzake de wetswijzigingen van de afdelingen 6 en 10, en 9 en 10 van de Wet tot verlaging van de openbare uitgaven van 29 november 1935, Stbl. 685; deze wetswijzigingen houden verband met het Reglement Autovervoer Personen. Gedrukt., 1939; 14; 1 band
- SUPPLEMENT, IV.
  De stukken welke in dit supplement zijn beschreven werden aangetroffen in het archief van de Economische Raad. Het betreft lidmaatschapsstukken van de Centrale Commissie, waarin de Economische Raad vertegenwoordigd was. De omvang van de aanvulling bedraagt 0.2 m.
  - Centrale Commissie, A.
    - Stukken betreffende het subsidiëren van autobusondernemingen uit het Verkeersfonds., 1935; 15; 1 omslag
    - Stukken betreffende de rechtmatigheid van de voorgenomen distributie van benzine door de firma ATO te Haarlem via een door deze firma te bouwen garage., 1935; 16; 1 omslag.
    - Stukken betreffende tramwegaangelegenheden., 1935 - 1936; 17; 1 omslag
    - Stukken betreffende plannen tot aanleg van luchtvaartterreinen., 1935 - 1936; 18; 1 omslag
    - Stukken betreffende het regelen van het vervoer met taxi's en huurauto's., 1935 - 1936; 19; 1 omslag.
    - Stukken betreffende het instellen van een Dienst voor het Verkeer., 1935 - 1936; 20; 1 omslag
    - Stukken betreffende spoorwegaangelegenheden., 1935 - 1936; 21; 1 omslag
    - Stukken betreffende de samenstelling van de centrale commissie., 1935 - 1937; 22; 1 omslag
    - Stukken betreffende het invoeren van een vergunningenstelsel voor het vervoer van goederen per auto., 1935 - 1937; 23; 1 omslag
    - Stukken betreffende het ontwerpen van een wet Autovervoer Personen., 1935-1937; 24; 1 omslag.
    - Stukken betreffende het adviseren inzake de financiering van het Rijkswegenplan., 1936-1937; 25; 1 omslag.
    - Stukken betreffende het vervoer via de binnenscheepvaart., 1936-1938; 26; 1 omslag.
  - Subcommissie voor de Binnenvaart, B.
    - Notulen van de zesde en zevende vergadering van de subcommissie., 1936 en 1937; 27; 1 omslag.
  - Subcommissie voor de kosten van de Weg, C.
    - Voorlopig verslag., 1937; 28; 1 deel.
  - Subcommissie voor de Scheepvaartrechten, D.
    - Notulen van de vergadering van de subcommissie., 1937; 29; 1 omslag.
  - Subcommissie Spoorwegvraagstukken, E.
    - Notulen van de vergaderingen van de subcommissie., 1936; 30; 1 omslag.